【裁判字號】    97,重上,529
【裁判日期】    980520
【裁判案由】    不動產所有權移轉登記
【裁判全文】
臺灣高等法院民事判決                 97年度重上字第529號
上  訴  人  甲○○
訴訟代理人  蘇信誠律師
被上訴人    乙○○
                        樓之2
訴訟代理人  陳信瑩律師
上列當事人間請求不動產所有權移轉登記事件，上訴人對於中華
民國97年8月8日臺灣臺北地方法院96年度重訴字第814號第一審
判決提起上訴，本院於98年4月29日言詞辯論終結，判決如下：
    主  文
上訴駁回。
第二審訴訟費用由上訴人負擔。
    事實及理由
一、被上訴人主張：
    (一)上訴人原為伊之未婚妻，兩造於民國（下同）89年12月30
      日訂婚後，即同居共同生活。如附表所示之系爭不動產，
      原由訴外人劉玉蘭以新臺幣（下同）6,880,000元向訴外
      人成德建設股份有限公司（下稱成德建設公司）購買，嗣
      後劉玉蘭將該買賣契約之全部權利義務移轉伊，伊乃與上
      訴人為借名登記之約定，並指示成德建設公司將系爭不動
      產所有權登記予上訴人，惟買賣價金全部由伊支付，不動
      產亦由伊管理出租，相關之稅捐亦由伊繳納。嗣後因上訴
      人拒絕與伊結婚，並於94年8月間返回其父母家居住表示
      要解除婚約，經伊多次前往要求復合未果，伊不得已乃請
      求上訴人將系爭借名登記物返還伊，然為上訴人所拒。
    (二)爰以本件起訴狀繕本之送達，作為終止兩造間就系爭不動
      產所訂借名登記契約之意思表示，並依不當得利返還請求
      權及借名登記物返還請求權，提起本訴，請求上訴人將附
      表所示之系爭不動產移轉登記為被上訴人所有等語（原審
      為上訴人敗訴之判決，上訴人聲明不服，提起上訴）。並
      答辯聲明：上訴駁回。
二、上訴人則以：
    (一)被上訴人並未證明系爭不動產為其所買受，其雖提出向劉
      玉蘭買受系爭不動產之「更名同意書」，惟該文書是否真
      正，未據被上訴人證明，且該同意書並未記載房屋門牌號
      碼，被上訴人本於該同意書所買受之不動產，與本件系爭
      不動產，是否同一，亦未經證明；況被上訴人並無提出其
      與劉玉蘭間之買賣合約書及支付價金之證明。實則系爭不
      動產係兩造訂婚同居共同生活一年後，由上訴人委託被上
      訴人辦理，並於90年12月26日買受，登記於上訴人名下，
      且直接與成德建設公司簽訂物權契約後，再向台北富邦銀
      行辦理抵押貸款。
    (二)被上訴人主張其有支付系爭不動產之期款及稅費乙節，縱
      使為真，然自90年1月31日起至91年1月交屋日止，其僅繳
      納系爭房地價款區區90,000元及系爭房地移轉、設定抵押
      之代書、稅規費126,217元，該等金額與系爭不動產價金
      相差甚鉅，無法推定系爭不動產確由被上訴人出資買受而
      借名登記予上訴人甚明，遑論因買受系爭不動產而由上訴
      人向台北富邦銀行辦理貸款5,310,000元之事實，為被上
      訴人所不爭執，相較於被上訴人所繳付上開區區90,000元
      及稅費126,217元，顯然系爭不動產之絕大部分買賣價金
      ，係由上訴人所出資之事實不容置疑。是被上訴人所為之
      請求並無理由等語置辯。並上訴聲明：原判決廢棄；
      被上訴人在第一審之訴駁回；第一、二審訴訟費用由被
      上訴人負擔。
三、被上訴人主張系爭不動產原為訴外人劉玉蘭以6,880,000元
    向訴外人成德建設公司購買，而於90年12月26日，登記上訴
    人為所有權人等事實，業據被上訴人提出劉玉蘭與成德建設
    公司簽訂之房地預定買賣契約書（下稱房地預定買賣契約書
    ）、系爭不動產之土地暨建物登記謄本各1份為證（見原審
    卷第9頁至第19頁），且為上訴人所不爭執，堪信為真實。
    至被上訴人主張上開房地預定買賣契約之全部權利義務，業
    經與劉玉蘭簽訂更名同意書，而移轉予被上訴人，故系爭不
    動產為被上訴人所買受之事實，則為上訴人所否認，並以系
    爭不動產實為其向成德建設公司所購買等語置辯。是以本件
    應審酌之兩造爭點為：(一)系爭不動產之真正買受人究係何人
    ？(二)本件當事人間是否有「借名登記契約」存在？茲分別論
    述如下：
    (一)系爭不動產之真正買受人究係何人？
      1.被上訴人主張其為系爭不動產之真正買受人等語；上訴
        人則抗辯其方為系爭不動產之真正買受人云云。
      2.被上訴人主張與劉玉蘭、成德建設公司簽訂更名同意書
        ，劉玉蘭將系爭不動產之權利讓渡予其之事實，業據其
        提出房地預定買賣契約書、同意書各1份為證（見原審
        卷第11頁至第20頁）。上訴人對於上開房地預定買賣契
        約書之真正並不爭執（見原審卷第283頁背面），然爭
        執上開更名同意書之真正及抗辯上開更名同意書未記載
        門牌，其標的物不能證明與系爭不動產同一云云。經查
        ：
        (1)上開更名同意書上已有劉玉蘭及被上訴人簽名，以及
          成德建設公司蓋用公司章及負責人章於其上，且記載
          內容如下：「立同意書人劉玉蘭（以下簡稱甲方）讓
          渡成德建設（以下簡稱乙方）所興建之國賓SMART工
          程A3棟9樓房地乙戶及車位地下O樓O號給予乙○○君
          （以下簡稱甲方受讓人）。自即日起本人與成德建設
          所訂合約書及相關文件中所有權利、義務概由乙○○
          君承受與本人無涉（已繳之期數及開立之發票與合約
          書一併轉移）特立本同意書為證。」。其內關於不動
          產之標的記載為「國賓SMART工程A3棟9樓房地乙戶」
          ，與上訴人不爭執之房地預定買賣契約書第2條記載
          之內容相同。
        (2)成德建設公司於90年2月22日之工程進度報告，亦記
          載被上訴人之姓名，並於所附之繳款通知書亦記載戶
          別為A309；於90年8月16日之代收款通知單之姓名亦
          記載被上訴人，而其案名則為「國賓SMART」、戶別
          為「A3棟玖樓」；於90年9月27日之代收款憑單，記
          載「茲收到國賓SMART、戶號：A3棟、樓別：玖樓、
          戶名：乙○○」等內容，有被上訴人提出之上開工程
          進度報告表、代收款通知單、代收憑款單影本各1份
          存卷可參（見原審卷第85頁至第88頁）。上開單據記
          載之標的內容亦均與房地預定買賣契約書第2條記載
          之內容，以及更名同意書記載之內容相同。
        (3)依上訴人不爭執真正之房地預定買賣契約書中有附件
          (一)房地暨車位付款專項，其內記載有各期應繳納之金
          額，而被上訴人確有依各期應繳納之期限、金額繳納
          ，茲分述如下：
          第20期繳款日期為90年1月，應繳納之金額為40,00
            0元，依被上訴人提出其於90年2月1日存款40,000
            元至成德建設公司，該公司於90年2月1日開立「國
            賓SMART房屋款第20期A309」金額14,000元與「國
            賓SMART土地款第20期A309」金額26,000元之發票
            各1張（上開2張發票之金額共計40,000元），有被
            上訴人提出之合作金庫存款憑條影本1張、發票影
            本2張在卷可參（見原審卷第336頁至第337頁）。
          第21期繳款日期為90年2月，應繳納之金額為40,00
            0元，依被上訴人提出其於90年2月22日以其名義匯
            款40,000元至成德建設公司，該公司於90年2月22
            日開立「國賓SMART房屋款第21期A309」金額14,00
            0元與「國賓SMART土地款第21期A309」金額26,000
            元之發票各1張（上開2張發票之金額共計40,000元
            ），亦有被上訴人提出之匯款委託書影本1張、發
            票影本2張在卷可參（見原審卷第82頁至第83頁）
            。
          第22期繳納日期為90年3月，應繳納之金額為50,00
            0元，依被上訴人提出其於90年3月19日存款50,000
            元至成德建設公司，該公司於90年3月19日開立「
            國賓SMART房屋款第22期A309」金額32,500元與「
            國賓SMART土地款第22期A309」金額17,500元之發
            票各1張（上開2張發票之金額共計50,000元），亦
            有被上訴人提出之合作金庫存款憑條影本1張、發
            票影本2張在卷可參（見原審卷第83頁至第84頁）
            。
          第23期繳納日期為90年4月，應繳納之金額為50,00
            0元，依被上訴人提出其於90年4月6日存款50,000
            元至成德建設公司，該公司於90年4月6日開立「國
            賓SMART房屋款第23期A309」金額32,500元與「國
            賓SMART土地款第23期A309」金額17,500元之發票
            各1張（上開2張發票之金額共計50,000元），亦有
            被上訴人提出之合作金庫存款憑條影本1張、發票
            影本2張在卷可參（見原審卷第338頁至第339頁）
            。
          第24期繳納日期為90年5月，應繳納之金額為50,00
            0元，依被上訴人提出其於90年5月8日存款50,000
            元至成德建設公司，該公司於90年5月8日開立「國
            賓SMART房屋款第24期A309」金額17,500元與「國
            賓SMART土地款第24期A309」金額32,500元之發票
            各1張（上開2張發票之金額共計50,000元），亦有
            被上訴人提出之合作金庫存款憑條影本1張、發票
            影本2張在卷可參（見原審卷第340頁至第341頁）
            。
        (4)另依上訴人為證明系爭不動產確係其買受而提出之繳
          納第25期、第26期房屋款與土地款之發票影本2張（
          見原審卷第49頁）觀之，其內容與被上訴人前所提出
          之繳納第20期至第24期房屋款與土地款之發票完全相
          同，足見被上訴人與上訴人所指之標的確係同一無訛
          。
        (5)綜上所述，依上開被上訴人提出之證物，足證被上訴
          人提出之更名同意書應屬真正，且劉玉蘭所讓渡之標
          的即為系爭之不動產，上訴人此部分之抗辯，與事實
          不符，不足採信。
      3.又被上訴人就其買受系爭不動產所關涉之價金支付過程
        暨資金來源，包括其如何繳納系爭不動產交屋前之各期
        買賣價款，91年1月交屋後之各期銀行貸款本息，91年5
        月系爭不動產開始出租起，迄94年8月兩造分手前，其
        如何以出租系爭不動產所得租金及其既有之存款，支付
        系爭不動產之各期銀行貸款本息，以及91年至94年度之
        房屋稅，暨91年度至93年度之地價稅等情，業據其陳述
        綦詳，核與其所提出為上訴人不爭執真正之存摺、匯款
        委託書、成德建設公司開立之發票、存款憑條轉帳存根
        聯、提現領據存根聯等影本之內容無不符；且原審於97
        年2月22日言詞辯論期日，依民事訴訟法第367條之1第1
        項規定，訊問被上訴人時，其亦能證述綦詳、明確，故
        被上訴人主張系爭不動產係其買受乙節，堪予採信。
      4.另上訴人經原審於97年1月25言詞辯論期日時，亦依民
        事訴訟法第367條之1第1項規定訊問時，言詞閃爍，支
        吾其詞，未能清楚交待，甚至向何人購買系爭不動產之
        重要事實，先則稱係向被上訴人朋友劉玉蘭購買，後又
        改稱係向成德建設購買，且均未提及有委託被上訴人買
        受系爭不動產之情事，有原審當日之言詞辯論筆錄及被
        上訴人按庭訊錄音所製作之譯文各1份在卷可稽（見原
        審卷第274頁至第276頁、第291頁至第296頁），而上訴
        人訴訟代理人亦表示對於被上訴人依前開開庭光碟所製
        作之譯文無意見等語（見原審卷第322頁、本院卷第130
        頁背面）。故依上訴人當時之證述，其並未與賣方洽談
        系爭不動產買賣契約之內容，亦無委託被上訴人之情形
        ，則其如何與賣方達成意思表示之合致？且對於購買系
        爭不動產之時間、買賣契約簽訂之情形、租金之使用情
        形等，均無法為明確之證述，甚而於訊問過程中屢屢停
        頓，依上訴人之證述，顯見其並未參與系爭不動產之買
        賣，故其抗辯有委託被上訴人買受系爭不動產云云，即
        非可採。
      5.綜上所述，經比對兩造就系爭不動產買賣契約簽訂及價
        金交付過程暨資金來源之陳述及舉證，應以被上訴人所
        述為可採，故被上訴人主張系爭不動產為其所買受乙節
        ，應堪採信；至上訴人所為之抗辯，與事實不符，不足
        採信。
      6.至上訴人雖提出記載「國賓SMART房屋款第25期、第26
        期A309」與「國賓SMART土地款第25期、第26期A309」
        之發票各1張、土地建築改良物買賣所有權移轉契約書1
        份、土地登記第二類謄本1份、出具予富邦銀行之增補
        契約1份、貸款本息繳納憑單1份、契約繳款書1份、系
        爭不動產91年至96年房屋稅繳款書與地價稅繳款書各1
        份、房屋租賃契約書影本5份、管理費、水電費與有線
        頻道繳費通知單等為證（均為影本，見原審卷第49頁至
        第66頁、第119頁至第137頁、本院卷第86頁至第95頁）
        。因上開證物均僅係繳款之憑證，且均係以不動產之登
        記名義人為對象，惟依被上訴人提出之上開證述觀之，
        尚難認上開費用均上訴人所繳納，且故上訴人雖於90年
        12月26日登記為系爭不動產之名義人，惟因其並非真正
        出資買受之人，已如前述，故尚不得依上開證物即認上
        訴人為系爭不動產之真正買受人，併此敘明。
    (二)本件當事人間是否有「借名登記契約」存在？
      1.被上訴人主張兩造就系爭不動產有借名登記契約存在，
        其已以本件起訴狀繕本之送達，作為終止兩造就系爭不
        動產所訂借名登記契約之意思表示等語；上訴人則抗辯
        系爭不動產係其所買受，兩造就系爭不動產並無借名登
        記契約存在云云。
      2.按借名登記契約係無名契約之一種，民法並未明文規定
        其成立要件及效力，且因其係以當事人間之信任為基礎
        而成立之契約，故應類推適用民法549條第1項規定，得
        由當事人一方任意終止之（最高法院94年度台上字第95
        3號判決意旨參照）。另按無法律上之原因而受利益，
        致他人受損害者，應返還其利益。雖有法律上之原因，
        而其後已不存在者，亦同，民法第179條定有明文。
      3.因系爭不動產既堪認係被上訴人所購買，衡情出賣人即
        成德建設公司應依被上訴人之指示辦理系爭不動產所有
        權之移轉登記。又系爭不動產經被上訴人購買後，未移
        轉登記為被上訴人所有，係移轉登記為上訴人所有，則
        兩造間就上訴人取得系爭不動產所有權登記部分，應有
        其內部之法律關係。而被上訴人於原審依職權訊問時證
        述：有告訴上訴人借用她的名義登記，日後該不動產所
        有之處分與管理事宜仍由我決定，以及因係以上訴人之
        名字辦理登記，就以其之名字辦理貸款等語（見原審卷
        第281頁背面及第282頁）；而上訴人於原審依職權訊問
        時，亦證稱被上訴人並無為其購買系爭不動產等語（見
        原審卷第276頁背面）。顯見被上訴人並無將系爭不動
        產贈與上訴人之意思，且亦無其他證據顯示被上訴人欲
        將系爭不動產所有權歸予上訴人之情事。
      4.依證人即仲介系爭不動產出租之丙○○於原審97年5月
        30日審理時證述：兩造於94年8月分手以前，系爭不動
        產之出租，係由被上訴人洽談細節，出租後不動產有使
        用上之問題，其亦係與被上訴人聯絡等語（見原審卷第
        343頁至第345頁），亦可徵系爭不動產雖登記於上訴人
        名下，惟仍由被上訴人支配管理。再而，被上訴人就其
        如何繳納91年1月交屋後之各期銀行貸款本息，91年5月
        系爭不動產開始出租起，迄94年8月兩造分手前，其如
        何以出租系爭不動產所得租金及其既有之存款，支付系
        爭不動產之各期銀行貸款本息，及91年至94年度之房屋
        稅，暨91年度至93年度之地價稅等情，業據其陳述綦詳
        ，並經核與其所提出為上訴人不爭執真正之存摺、匯款
        委託書、成德建設開立之發票、存款憑條轉帳存根聯、
        提現領據存根聯等影本之內容無不符等情，均已如前述
        。
      5.綜上所述，經核兩造於89年12月30日僅訂立婚約，惟已
        開始共同生活，而被上訴人於90年1月31日與劉玉蘭簽
        訂更名同意書而受讓系爭不動產之權利義務，並支付系
        爭不動產之價款，迄90年12月26日移轉登記予上訴人名
        義，以及其後被上訴人就系爭不動產仍繼續管理、繳納
        相關費用等客觀情節與時間關係，被上訴人主張於系爭
        不動產登記予上訴人名義時，與上訴人間存有借名登記
        契約乙節，應堪予採信。又兩造間是否有存有借名登記
        契約，應以系爭不動產於90年12月26日移轉登記為上訴
        人時判斷，至其後縱有上訴人主張自94年8月即兩造分
        手時起繳納系不動產貸款情事，亦僅是上訴人得否依其
        他法律關係向被上訴人請求返還已支出之費用，尚不影
        響兩造間原所成立之借名登記契約。又上訴人雖另提出
        系爭不動產貸款之放款帳卡、被上訴人自承其經濟狀況
        未佳之書信等，亦均難據此認定於90年12月26日系爭不
        動產登記予上訴人時，兩造未成立借名登記契約，附此
        說明。
      6.從而，被上訴人以本件起訴狀繕本之送達，對上訴人表
        示終止兩造間就系爭不動產所約定之借名登記契約，揆
        諸前開說明，於起訴狀繕本於96年5月15日送達上訴人
        時（見原審卷第33頁），兩造間之借名登記契約即已終
        止，其即得請求上訴人將系爭不動產移轉登記為其所有
        ；且因上訴人續為系爭不動產之所有權登記名義人，屬
        無法律上之原因而受有利益，致被上訴人不能享有處分
        系爭不動產之損害，依民法第179條規定，上訴人自應
        將系爭不動產移轉登記為被上訴人所有。
四、綜上所述，被上訴人依借名登記返還請求權及不當得利之法
    律關係，請求上訴人應系爭不動產移轉登記予被上訴人，為
    有理由，應予准許，原審為上訴人敗訴之判決，於法並無不
    合，上訴意旨指摘原判決不當，求予廢棄改判，為無理由，
    應予駁回。
五、本件事證已臻明確，兩造其餘攻擊防禦方法及未經援用之舉
    證，經本院詳加審酌後，認與判決結果不生影響，爰不一一
    論述。至上訴人聲請訊問證人即其父親林展永，證明其確有
    資力購買系爭不動產乙節，因事證已明，核非必要，併此敘
    明。
六、據上論結，本件上訴為無理由，依民事訴訟法第449條第1項
    、第78條，判決如主文。
中    華    民    國    98    年    5     月    20    日
                    民事第十四庭
                        審判長法  官  張  蘭
                              法  官  鄭純惠
                              法  官  邱瑞祥
正本係照原本作成。
如不服本判決，應於收受送達後20日內向本院提出上訴書狀，其
未表明上訴理由者，應於提出上訴後20日內向本院補提理由書狀
（均須按他造當事人之人數附繕本）上訴時應提出委任律師或具
有律師資格之人之委任狀；委任有律師資格者，另應附具律師資
格證書及釋明委任人與受任人有民事訴訟法第466條之1第1項但
書或第2項（詳附註）所定關係之釋明文書影本。
中    華    民    國    98    年    5     月    20    日
                              書記官  明祖星
附註：
民事訴訟法第466條之1（第1項、第2項）：
對於第二審判決上訴，上訴人應委任律師為訴訟代理人。但上訴
人或其他法定代理人具有律師資格者，不在此限。
上訴人之配偶、三親等內之血親、二親等內之姻親，或上訴人為
法人、中央或地方機關時，其所屬專任人員具有律師資格並經法
院認為適當者，亦得為第三審訴訟代理人。
附表：（系爭不動產）
┌─────────────────────────────────────────────────┐
│土地部分                                                                                          │
├─┬───────────────────────┬─┬─────┬──────┬────────┤
│編│  土          地          坐          落      │地│ 面    積 │  權    利  │                │
│  ├───┬────┬───┬───┬──────┤  ├─────┤            │備            註│
│號│縣  市│鄉鎮市區○  段  ○○段  │  地    號  │目│ 平方公尺 │  範    圍  │                │
├─┼───┼────┼───┼───┼──────┼─┼─────┼──────┼────────┤
│1 │臺北市│中山區  │中山  │三    │312         │建│1,428     │萬分之36    │                │
└─┴───┴────┴───┴───┴──────┴─┴─────┴──────┴────────┘
┌─────────────────────────────────────────────────┐
│建物部分                                                                                          │
├─┬──┬───────┬───┬─────────────────┬────┬─────────┤
│編│    │              │建築式│      建物面積（平方公尺）        │  權利  │                  │
│  │    │基  地  坐  落│樣主要├───────────┬─────┤        │                  │
│  │建號│--------------│建築材│樓    層    面    積  │附屬建物主│        │備              註│
│  │    │建  物  門  牌│料及房│                      │要建築材料│        │                  │
│號│    │              │屋層數│合                計  │及用途    │  範圍  │                  │
├─┼──┼───────┼───┼───────────┼─────┼────┼─────────┤
│1 │6534│臺北市中山區中│14層樓│9 層：40.6            │陽台      │  全部  │含共同使用部分：  │
│  │    │山段三小段312 │鋼筋混│陽台：5.49            │          │        │6570建號應有部分萬│
│  │    │地號          │凝土造│                      │          │        │分之51            │
│  │    │--------------│      │                      │          │        │6572建號應有部分萬│
│  │    │臺北市○○○路│      │                      │          │        │分之79            │
│  │    │二段77巷8 號9 │      │                      │          │        │                  │
│  │    │樓之3         │      │                      │          │        │                  │
└─┴──┴───────┴───┴───────────┴─────┴────┴─────────┘
~T64X4L25;


司法院資訊處製作；財團法人民間司法改革基金會備份。
